【裁判字號】    92,簡上,110
【裁判日期】    920730
【裁判案由】    損害賠償
【裁判全文】
臺灣高雄地方法院民事判決  九十二年度簡上字第一一○號
    上  訴  人  丙○○
    被 上訴 人  丁○○
                乙○○
                甲○○
右當事人間請求損害賠償事件，上訴人對於中華民國九十二年二月十三日本院高雄簡
易庭九十一年度雄簡字第三三四八號第一審判決提起上訴，本院判決如左：
    主      文
上訴駁回。
第二審訴訟費用由上訴人負擔。
    事實及理由
一、被上訴人甲○○經合法通知，無正當理由未於言詞辯論期日到場，核無民事訴訟
    法第三百八十六條所列各款情形，爰依上訴人之聲請，由其一造辯論而為判決。
二、上訴人起訴主張：被上訴人原均係高雄市政府警察局鹽埕分局五福四路派出所警
    員，丁○○於民國八十九年十月八日下午五時許，在高雄市○○路與大勇路口執
    行勤務時，以伊在莒光街口闖紅燈為由攔下，並要求出示證件欲開單告發，伊認
    並未違規而拒絕出示證件，丁○○即電請甲○○、乙○○前來支援，被上訴人在
    非緊急情況下，未告知伊違反何法律，即脅迫伊行無義務之事，由丁○○除將伊
    機車鑰匙取下外，復以手銬銬住伊，甲○○及乙○○並出手毆打伊背部，伊因而
    受有左手腕多處抓傷、右手腕多處紅腫、頸部皮下瘀血、右後背皮下瘀血等傷害
    ，伊拿原子筆記錄乙○○車牌號碼以便存證時，亦遭被上訴人故意毀損，並強拿
    伊之釣具水桶至其後車廂，直至伊被迫提示證件，被上訴人始將手銬打開，被上
    訴人顯涉有妨害自由、傷害、公然侮辱及搶奪等共同侵權行為，伊因此支出醫藥
    費新台幣（下同）一千四百二十元、雜支影印相片費二千元、原子筆十元、委託
    律師撰狀交付審判書狀費一萬五千元，另被上訴人毀謗、公然侮辱之行為亦不法
    侵害伊之名譽，爰依據侵權行為法律關係，訴請被上訴人給付損害賠償一萬八千
    四百三十元及精神慰撫金三十萬元，及自起訴狀繕本送達翌日起至清償日止，按
    年息百分之五計算之利息，及應於聯合報、自由時報第一版以五號字體刊登如附
    件之道歉啟事，並願供擔保請准宣告假執行等語。原審判決駁回其請求，上訴人
    不服提起上訴，並於本院聲明：原判決廢棄；被上訴人應給付上訴人三十一萬八
    千四百三十元之本息，並應於聯合報、自由時報第一版以五號字體刊登如附件之
    道歉啟事。
二、被上訴人則均以：上訴人闖紅燈經攔下後，拒不出示證件及年籍資料供伊查明身
    分，且拒絕以言詞回答問題，僅以文字寫出其姓名，伊欲帶回派出所處理時，上
    訴人在臨上警車之際，突然反悔轉身欲離去，伊認為其要逃跑，丁○○才將其機
    車鑰匙取下，伊並未對上訴人上手銬，上訴人所受傷害應係在拉扯及上警車時造
    成，伊之制服也遭上訴人拉破，上訴人係經旁觀民眾勸說才出示證件，伊係依法
    執行公務，並非不法侵害上訴人之權利，上訴人請求為無理由等語，資為抗辯。
    並於本院聲明：請求駁回上訴。
三、兩造不爭執之事項：
  (一)上訴人因闖紅燈經丁○○開單告發後，上訴人曾向本院交通法庭聲明異議，請求
    撤銷該處分，經本院以九十年度交聲字第二四○號裁定駁回，嗣上訴人再向臺灣
    高等法院高雄分院提起抗告，仍經該院以九十年度交抗字第六八裁定駁回其抗告
    而確定在案，此經本院依職權調取上開卷宗查明無訛。
  (二)上訴人以涉犯瀆職等罪嫌，及被上訴人三人涉犯妨害自由等罪嫌，向臺灣高雄地
    方法院檢察署提出告訴，均經檢察官以罪嫌不足為由為不起訴處分，上訴人不服
    聲請再議，亦經臺灣高等法院高雄分院檢察署檢察長駁回再議，嗣上訴人不服再
    議處分，乃聲請交付審判，亦經本院駁回其聲請，此有九十年度偵續字第二五一
    號、九十一年度偵字第一０一一五號不起訴處分書及本院九十一年度聲判字第七
    六號刑事裁定附卷足參，並經本院依職權調卷核閱屬實。
  (三)寶島鐘錶公司於八十九年十月八日下午五時並無營業，有電話查詢登記表在卷可
    稽（見本院卷）。
四、上訴人主張之前揭事實，業據提出聲請交付審判理由狀、補呈證卷狀各一份、高
    雄市立衛生局民生醫院收據、委任狀收據、驗傷診斷書各一紙、高雄市立民生醫
    院費用證明書三紙及照片十幀為證，惟被上訴人否認有何侵權行為，並以前開情
    詞置辯，經查：
  (一)按汽車駕駛人，行經有燈光號制管制之交岔路口闖紅燈者，處新台幣一千八百元
    以上五千四百元以下罰鍰；又道路交通管理之稽查，違規紀錄，由交通勤務警察
    ，或依法令執行交通稽查任務人員執行之。道路交通管理處罰條例第七條第一項
    、第五十三條定有明文。又公路主管及警察機關就其主管業務，查獲違反道路交
    通管理之行為者，應本於職權舉發或處理之。此為違反道路交通管理事件統一裁
    罰基準及處理細則第六條所明定。次按臨檢，於公共場所或指定處所、路段，由
    服勤人員擔任臨場檢查或路檢，執行取締、盤查、及有關法令賦予之勤務。警察
    勤務條例第十一條第三款亦定有明文。經查，本件上訴人騎乘機車行經五福路與
    莒光街口時，因該處執勤警員即丁○○認上訴人闖紅燈，乃攔車臨檢，並告知其
    闖紅燈，要求出示證件等事實，為上訴人所不爭執，又上訴人確實有闖紅燈之違
    規事實，並經本院九十年度交聲字第二四○號及臺灣高等法院高雄分院九十年度
    交抗字第六八裁定認定在案，已如前述，依前開規定，丁○○攔車盤查上訴人之
    行為，自屬依法令執行職務，應堪認定。至上訴人固主張丁○○如認其有違規之
    事實，自可逕行抄錄車牌開單舉發，不必當場攔檢等語，然依道路交通管理處罰
    條例第七條之二規定可知，執行勤務之警員係在汽車駕駛人之違規情形，因當場
    不能或不宜攔截製單舉發者，為便宜行事起見，而得對汽車所有人逕行舉發處罰
    ，並非謂對於交通違規之行為人一律只能以逕行舉發之方式為之，是上訴人此部
    分之主張，尚有誤會。
  (二)又上訴人主張丁○○使用手銬，妨害其自由一節，雖為被上訴人一致否認，然查
    ，丁○○於偵查中已供承：「當時告訴人（上訴人）的態度非常惡劣，有妨害公
    務的行為，而且他準備要騎走，所以，我才會將其車鑰匙取走，後來支援的兩位
    同事來，告訴人仍然不從，且口出惡言，於是同事要請他回派出所，且因為他身
    分不明，所以我們懷疑他是否為通緝犯，所以才會用手銬暫時銬住他，怕他逃走
    」等情綦詳（見台灣高雄地方法院檢察署九十年度他字第一二七五號卷第二十三
    頁），由此足見，上訴人主張丁○○有使用手銬銬住他之事實，堪信為真。被上
    訴人嗣後翻異前供，並不實在。
  (三)惟按「臨檢進行前應對在場者告以實施之事由，並出示證件表明其為執行人員之
    身分。臨檢應於現場實施，非經受臨檢人同意或無從確定其身分或現場為之對該
    受臨檢人將有不利影響或妨礙交通、安寧者，不得要求其同行至警察局、所進行
    盤查。其因發現違法事實，應依法定程序處理者外，身分一經查明，即應任其離
    去，不得稽延」，有司法院大法官會議第五三五號解釋意旨可資參照。由上開意
    旨可知，警察因執行臨檢勤務，如遇有無法確定受臨檢人之身分之情形，得要求
    受臨檢人同行至警察局、所進行盤查。經查，本件上訴人經丁○○以闖紅燈之交
    通違規事實，攔檢盤查時，始終拒絕以言詞陳述身份年籍等資料，僅以原子筆在
    手臂上寫下姓名，復不願出示證件，以供丁○○依法舉發並填製通知書，丁○○
    乃請甲○○及乙○○到場支援，並告知依社會秩序維護法，上訴人有出示證件表
    明身分之義務，詎上訴人仍拒不出示證件，被上訴人因而懷疑上訴人為通緝犯，
    故為確定其身分，乃請其同行至派出所，上訴人仍然不從，前後歷經三十分鐘左
    右，丁○○始取下其機車鑰匙，並以手銬銬之，嗣上訴人出示證件由丁○○開單
    告發後，隨即將上訴人放開，並返還其釣具、水桶及機車鑰匙，讓上訴人離去，
    此為上訴人所不爭執，由前揭情節可見，被上訴人係在上訴人拒絕配合出示證件
    及以言詞陳明年籍資料，致無法確定其身分之緊急及必要情況下，要求上訴人同
    行至警局復遭拒絕，因懷疑其為通緝犯，及上訴人復有脫逃之舉動，丁○○不得
    已才取其機車鑰匙、釣具及水桶，及使用手銬之手段，防止其離去，嗣上訴人出
    示證件後，隨即歸還上訴人物品，讓其自由離去。而丁○○案發當日下午五時許
    ，身著警察制服在高雄市○○路與大勇路口之交通要道執勤，且前往支援之甲○○、乙○○人亦均身著警察制服，甲○○並駕駛巡邏警車到場，衡之常情，其等
    身分應無偽冒之可能，上訴人既有闖紅燈之違規事實在先，卻仍拒不配合以言詞
    陳述身分年籍資料，及出示證件，供警察確定其身分，是依前揭說明，被上訴人
    請其同行至派出所，自無不當，而上訴人卻仍拒不配合，反而有脫逃之舉動，被
    上訴人為防止上訴人脫逃，不得已始將其機車鑰匙、釣具及水桶等物暫時留置，
    並銬上手銬，足見被上訴人客觀上係依法執行勤務，主觀上意在防止上訴人脫逃
    ，並無妨害上訴人自由之犯意，難認有逾越必要之程度。又被上訴人固有將上訴
    人所有之機車鑰匙、釣魚器具取走，先行置放於警車內，此亦僅係為防止其逃跑
    ，妨礙公務執行之不得已行為，主觀上亦非基於為自己或他人不法所有之意圖，
    此亦與搶奪罪之構成要件有所不合，自無從認定被上訴人有搶奪之侵權行為。
  (四)至上訴人復指稱甲○○及乙○○由其背部由上往下打等語，惟為被上訴人所否認
    ，且由上訴人提出之驗傷診斷書所記載之內容觀之，其傷勢為：「左手腕多處抓
    痕、右手腕多處紅腫、頸部皮下瘀血、右後背皮下瘀血（疑似抓痕）」，其右後
    背皮下瘀血之傷已載明「疑似抓痕」，是上訴人指稱背部遭被上訴人等人由上而
    下毆打之情節，顯與上開診斷書所載之傷情不符，自難遽採，且雙方在上訴人拒
    絕配合同行至警局之過程中曾發生拉扯，為兩造所不爭執，是上開傷勢應係被上
    訴要帶上訴人上警車回警局之際，因其抗拒發生拉扯所致，尚難認係被上訴人毆
    打或對其上手銬所致，而被上訴人於無從確定上訴人身分，及考量上訴人有脫逃
    之虞之情況下，始以手銬銬住上訴人之行為，既屬合法之執行職務行為，則其等
    於該強制行為過程中，因與上訴人發生爭執拉扯，致其受有上開傷害，自無故意
    傷害之主觀犯意，上訴人主張被上訴人等有傷害之侵權行為，亦非可採。
  (五)再者，上訴人復稱被上訴人等公然侮辱及毀謗伊等語，然按所謂公然侮辱係指不
    指摘具體事實，而從事可能貶損他人社會評價之一切輕蔑之行為，毀謗則是指意
    圖散佈於眾，而指摘或傳述足以毀損他人名譽之事者而言。本件上訴人係因有闖
    紅燈之違規事實，始遭丁○○攔檢盤查，嗣因上訴人拒不配合陳明身分及出示證
    件，復拒絕同行至警局接受調查之要求，始造成雙方爭執及拉扯之局面，進而造
    成路人圍觀，被上訴人所為既屬合法之執行職務行為，自無何公然侮辱上訴人之
    侵權行為可言。上訴人主張被上訴人有公然侮辱及毀謗行為，亦不可採信。
  (六)上訴人另主張被上訴人故意毀損其原子筆，並提出統一發票一紙為證（見原審卷
    第六０頁），被上訴人雖自承上訴人當時拒絕以言語陳述，而係拿出原子筆在手
    臂上書寫其姓名與其溝通，惟其等一致否認有毀損原子筆之情事，上訴人復無法
    舉證以實其說，上開收據至多僅能證明該原子筆價值為九元，尚不足據此認定被
    上訴人有故意毀損其原子筆之情事。
五、綜上所述，被上訴人係依法執行職務，並無不法侵害上訴人之權利，從而，上訴
    人依侵權行為法律關係，請求被上訴人給付三十一萬八千四百三十元，及自起訴
    狀繕本送達翌日起至清償日止，按年息百分之五計算之利息，及應於聯合報、自
    由時報第一版以五號字體刊登如附件所示之道歉啟事，均無理由，應予駁回。原
    審判決駁回上訴人之請求，核無不合，上訴意旨指摘原判決不當，求予廢棄改判
    ，為無理由，應予駁回。
六、本件事證已臻明確，兩造其餘攻擊防禦方法，經審酌後認對本判決結果不生影響
    ，爰不逐一論駁，附此敘明。
七、結論：本件上訴為無理由，應依民事訴訟法第四百三十六條之一第三項、第四百
    四十九條第一項、第三百八十五條第一項前段、第七十八條，判決如主文。
中      華      民      國    九十二    年      七      月    三十      日
                              臺灣高雄地方法院民事第一庭
~B審判長法官  林紀元
~B法      官  唐照明
~B法      官  蘇姿月
右為正本係照原本作成。
本判決不得上訴。
中      華      民      國    九十二    年      七      月    三十      日
~B法院書記官  歐文政


司法院資訊處製作；財團法人民間司法改革基金會備份。
